【裁判字號】    97,易,2778
【裁判日期】    970905
【裁判案由】    偽造文書
【裁判全文】
臺灣臺中地方法院刑事判決              97年度易字第2778號
公  訴  人  臺灣臺中地方法院檢察署檢察官
被      告  乙○○
                    國民
上列被告因偽造文書案件，經檢察官提起公訴（97年度偵字第60
65號），本院裁定改以簡式審判程序審理，判決如下：
    主    文
乙○○共同行使明知為不實之事項，而使公務員登載於職務上所
掌之公文書，足以生損害於公眾，處有期徒刑肆月，如易科罰金
，以銀元佰元即新臺幣玖佰元折算壹日；減為有期徒刑貳月，
如易科罰金，以銀元佰元即新臺幣玖佰元折算壹日。
    犯罪事實
一、乙○○因撥打路邊小廣告之電話，而結識真實名字年籍不詳
    之關姓成年男子，得悉與外籍女子辦理假結婚，使外籍女子
    來臺，每月即可獲得新臺幣（下同）5 千元之報酬後，明知
    並無與越南國籍成年女子武氏水（英文姓名：VU  THI THUY
    ，另由臺灣宜蘭地方法院檢察署檢察官為不起訴處分）間並
    無結婚之真意，竟因缺錢而貪圖上開報酬，為使武氏水取得
    不實之探親名義，而與關姓成年男子、武氏水共同基於行使
    使公務員登載不實事項於職務上所掌公文書之犯意聯絡，由
    關姓男子自行支出費用，安排乙○○前往越南，並於民國94
    年10月25日在越南北江省與武氏水辦理假結婚，取得該國公
    務員製作之結婚証明書等文件，再由乙○○於同年月28日，
    持上開結婚証明書、司法履歷表、聲明書及授權書，前往中
    華民國駐越南臺北經濟文化辦事處先行辦理公證後，隨即將
    已公證之結婚証明書、司法履歷表、聲明書及授權書交予不
    知情之黃振鵬，委由黃振鵬於同年11月2 日，代為持上開不
    實內容之結婚証明書、聲明書及授權書前往臺中縣潭子鄉戶
    政事務所，而以此不實之事項，向臺中縣潭子鄉戶政事務所
    辦理結婚登記，而使不知情之戶政事務所承辦之公務員，經
    形式審查後，將此不實之事項，登載於其職務上掌管之公文
    書即戶籍謄本電腦檔案中，據以列印核發記事欄註記「民國
    94 年10月25日與誒難國人武氏水（中文）VU THI THUY（英
    文）（1985年5 月25日生）結婚」此不實事項之戶籍謄本予
    黃振鵬，足以生損害於戶政機關對戶籍管理之正確性。嗣再
    由武氏水於94年11月1 日填具中華民國簽證申請表，並檢具
    上開不實內容之戶籍謄本、結婚証明書，以來臺依親名義，
    向外交部領事事務局駐越南代表處申請結婚居留簽證，經承
    辦人員實質審查結果，因未察覺前開假結婚實情，而誤發居
    留簽證予武氏水後。武氏水即於同年11月5 日，以結婚依親
    之名義，由桃園中正國際機場入境臺灣，由關姓成年男子至
    機場接機逕將武氏水帶走。而關姓成年男子於武氏水入境後
    ，並未依約按月給付乙○○報酬。嗣武氏水因逾期居留，而
    於96年9月12日凌晨4時許，在臺北縣蘆洲市○○路與中正路
    口處，為警查獲，因而查悉上情。
二、案經臺北縣政府警察局蘆洲分局報告臺灣板橋地方法院檢察
    署檢察官呈請臺灣高等法院檢察署檢察長令轉臺灣臺中地方
    法院檢察署檢察官偵查起訴。
    理    由
一、訊據被告乙○○對於上揭犯罪事實坦承不諱，核與證人即共
    犯武氏水於警詢時之證述相符，並有結婚登記申請書影本、
    結婚証明書及譯本、聲明書、授權書、外僑居留資料查詢－
    明細內容顯示畫面、原入境資料、出境登記表、中華民國簽
    證申請表、越南國籍新郎、新娘來申請簽證要填之項目、健
    康證明應檢查項目（乙表）、司法履歷表影本、戶籍謄本各
    1份、入出國日期證明書2份附卷可稽，足認被告自白與事實
    相符，堪以採信。從而，本件事證明確，被告犯行堪以認定
    ，應予依法論科。
二、按被告行為後，94年2月2日修正公布之刑法，業於95年7 月
    1日施行，新刑法第2條第1 項之規定，係規範行為後法律變
    更所生新舊法律比較適用之準據法，於新刑法施行後，應適
    用新刑法第2條第1項之規定，為「從舊從輕」之比較。另於
    比較時應就罪刑有關之共犯、未遂犯、想像競合犯、牽連犯
    、連續犯、結合犯，以及累犯加重、自首減輕暨其他法定加
    減原因（如身分加減）與加減比例等一切情形，本於統一性
    及整體性原則，綜其全部罪刑之結果而為比較（最高法院95
    年5月23日刑事庭第8次會議決議參照）。本案涉及法律變更
    之部分如下：
  (一)查刑法第214 條之使公務員登載不實事項於所掌公文書罪，
    其法定罰金刑部分為得科銀元5百元以下罰金，而94年2月2
    日公佈，95年7月1日施行之刑法第33條第5 款已修正為：「
    主刑之種類如下：˙˙˙五、罰金：新臺幣1 千元以上，以
    百元計算之」，故該條最低罰金刑應為新臺幣1 千元；然修
    正前刑法第33條第5款係規定：「主刑之種類如下：˙˙˙
    五、罰金：1元以上」，再配合現行法刑法施行法第1之1 條
    規定，該條最低罰金刑則為新臺幣3 元。因此，比較上述修
    正前、後之刑罰法律，自以被告行為時之舊法即依修正前刑
    法第33條第5款，並配合刑法施行法第1條之1 ，對被告為有
    利（被告行為後，於95年6月14日增訂刑法施行法第1條之 1
    ，而依刑法施行法第1條之1之立法說明，謂該條文第2 項係
    「考量新修正之刑法施行後，不再適用『現行法規所定貨幣
    單位折算新臺幣條例』，為使罰金數額趨於一致，避免衍生
    新舊法比較適用問題，以緩和實務適用法律之衝擊之前提下
    ，規定第2項如上」等詞，顯見刑法施行法第1條之1第2項增
    訂後，自無再就「現行法規所定貨幣單位折算新臺幣條例」
    、「罰金罰鍰提高標準條例」比較新舊法適用之問題【最高
    法院96年度臺上字第4185號判決意旨參照】，而應逕行適用
    刑法施行法第1條之1之規定，附此敘明）。
  (二)刑法第28條原規定：「二人以上共同『實施』犯罪之行為者
    ，皆為共同正犯。」，新法修正為：「二人以上共同『實行
    』犯罪之行為者，皆為共同正犯。」，將舊法之「實施」修
    正為「實行」。原「實施」之概念，包含陰謀、預備、著手
    及實行等階段之行為，修正後僅共同實行犯罪行為始成立共
    同正犯。是新法共同正犯之範圍已有限縮，排除陰謀犯、預
    備犯之共同正犯。新舊法就共同正犯之範圍既因此而有變動
    ，自屬犯罪後法律有變更，而非僅屬純文字修正，應有新舊
    法比較適用之問題（最高法院96年度臺上字第934 、1323號
    判決參照）。而本件被告與共犯關姓成年男子、武氏水就如
    犯罪事實欄一、所載之犯行，既屬實行犯罪行為之正犯，無
    論依修正前後之規定，均應依第28條規定論擬。
  (三)綜合上述各條文修正前、後之比較，揆諸前揭最高法院決議
    及修正後刑法第2條第1項規定之「從舊、從輕」原則，自應
    適用被告行為時之法律，即修正前刑法之相關規定，予以論
    處。
三、按錄音、錄影或電磁紀錄，藉機器或電腦之處理所顯示之聲
    音、影像或符號，足以為表示其用意之證明者，以文書論，
    刑法第220條第2項定有明文，是被告委由第三人黃振鵬前往
    臺中縣潭子鄉戶政事務所辦理結婚登記，使該管不知情之承
    辦公務員將被告與武氏水假結婚之不實事項登載於戶籍謄本
    等電子檔案中，此部分係屬刑法第220條第2項所規定以文書
    論之文書。是核被告所為，係犯刑法第216條、第214條行使
    使公務員登載不實文書罪。被告所犯使公務員登載不實罪，
    為嗣後行使之高度行為所吸收，不另論罪。被告就上開犯行
    ，與關姓成年男子、武氏水間，有犯意聯絡及行為分擔，為
    共同正犯。被告委由不知情之第三人黃振鵬前往臺中縣潭子
    戶政事務所辦理結婚登記手續，而使承辦公務員將被告與武
    氏水結婚此不實事項登載於所掌公文書，為間接正犯，應負
    與正犯同一責任。爰審酌被告貪圖小利，擔任外籍人士之人
    頭丈夫，而以此脫法方式對社會公共秩序之妨害匪淺，惟念
    被告犯後坦承犯行，應有認錯悔過之意，態度尚佳等一切情
    狀，量處有期徒刑4月。又被告行為時之刑法第41條第1項前
    段規定：「犯最重本刑為5 年以下有期徒刑以下之刑之罪，
    而受6 個月以下有期徒刑或拘役之宣告，因身體、教育、職
    業、家庭之關係或其他正當事由，執行顯有困難者，得以 1
    元以上3元以下折算1日，易科罰金」；且被告上開行為時之
    易科罰金折算標準，即修正前罰金罰鍰提高標準條例第2 條
    前段（94年5 月17日已刪除）所為之規定，係就其原定數額
    提高為1百倍折算1日，則本件被告行為時之易科罰金折算標
    準，應以銀元3百元折算1日，經折算為新臺幣後，應以新臺
    幣9百元折算1日。惟95年7月1日施行之刑法第41條第1 項前
    段則規定：「犯最重本刑為5 年以下有期徒刑以下之刑之罪
    ，而受6個月以下有期徒刑或拘役之宣告者，得以新臺幣1千
    元、2千元或3千元折算1 日，易科罰金。」，比較修正前後
    之易科罰金折算標準，以95年7月1日修正公布施行前之規定
    ，較有利於被告，爰依修正前刑法第41條第1 項前段之規定
    ，諭知易科罰金之折算標準。另本件犯罪時間，在96年4 月
    24日以前，且被告所犯合於中華民國96年罪犯減刑條例第 2
    條第1項第3款之減刑條件，應依法減其宣告刑2分之1，即減
    為有期徒刑2月，併諭知易科罰金之折算標準，以資懲儆。
據上論斷，應依刑事訴訟法第273條之1第1項、第299條第1 項前
段，刑法第2條第1項前段、第214條、第216條、修正前刑法第28
條，刑法施行法第1條之1，修正前罰金罰鍰提高標準條例第2 條
，中華民國96年罪犯減刑條例第2條第1項第3款、第7條、第9 條
，判決如主文。
本案經檢察官甲○○到庭執行職務。
中    華    民    國    97    年     9    月     5    日
                  刑事第一庭  法  官  郭妙俐
上正本證明與原本無異。
如不服本判決，應於送達後10日內向本院提出上訴狀（須附繕本
），上訴於臺灣高等法院臺中分院。
上訴書狀如未敘述理由，應於上訴期間屆滿後20日內補提理由書
於本院。
                              書記官  廖鳳美
中    華    民    國    97    年     9    月     5    日
附錄本案論罪科刑法條全文：
刑法第214條
明知為不實之事項，而使公務員登載於職務上所掌之公文書，足
以生損害於公眾或他人者，處3年以下有期徒刑、拘役或5百元以
下罰金。
刑法第216條
行使第210條至第215條之文書者，依偽造、變造文書或登載不實
事項或使登載不實事項之規定處斷。


司法院資訊處製作；財團法人民間司法改革基金會備份。
